【裁判字號】    98,訴,3115
【裁判日期】    990430
【裁判案由】    債務人異議之訴
【裁判全文】
臺灣臺中地方法院民事判決  98年度訴字第3115號
原      告    乙○○○○○○○.
兼法定代理人  甲○
訴訟代理人    李國源律師
被      告    丙○○
訴訟代理人    許景鐿律師
上列當事人間債務人異議之訴事件，於民國99年4月8日言詞辯論
終結，本院判決如下：
    主      文
本院九十八年度司執字第五四六八四號給付票款強制執行事件，
對原告所為強制執行程序，應予撤銷。
訴訟費用由被告負擔。
    事實及理由
一、本件原告起訴主張：
  (一)被告持有訴外人洪森永於民國81年10月31日簽發，面額新台
    幣（下同）0000000元、到期日84年6月24日之本票1紙（下
    稱系爭本票），屆期未付款向鈞院聲請本票裁定准予強制執
    行，經鈞院以84年度票字第6494號本票裁定准予強制執行，
    雖被告曾持該本票裁定向鈞院聲請強制執行，而由鈞院84年
    執字第8521號強制執行事件受理，然因洪森永無財產可供執
    行，鈞院於84年10月28日依強制執行法第27條發給債權憑證
    ；被告遲至90年9月7日始持上開債權憑證為執行名義聲請對
    洪森永之財產聲請強制執行，已逾本票裁定之3年時效，惟
    經鈞院90年執字第23340號強制執行事件受理，並因洪森永
    仍無財產可供執行，鈞院於90年9月24日復核發債權憑證予
    被告；洪森永於93年10月7日已死亡，被告竟於95年4月20
    日又持上開債權憑證向鈞院聲請對洪森永之財產聲請強制執
    行，此亦已逾3年時效，惟仍經鈞院95年執字第17825號受理
    ，並於95年4月25日再換發債權憑證予被告；嗣98年11月5日
    被告竟持上開債權憑證聲請對洪森永之繼承人即原告強制執
    行，而經鈞院民事執行處以98年度司執字第54684號給付票
    款強制執行事件受理在案。然查前開84年度票字第6494號本
    票裁定，係以票款請求權為訴訟標的聲請本票裁定，其時效
    為3年，是被告遲至90年9月7日、95年4月20日及98年11 月5
    日始分別提起上揭強制執行及本件強制執行，其強制執行所
    憑之執行名義所示之票款請求權，已罹於時效，原告自得拒
    絕給付。原告即得依強制執行法第14條第1項之規定，提起
    債務人異議之訴，被告不得對原告強制執行。
  (二)又被告對於訴外人洪森永有於84年6月24日時發生系爭本票
    債權，或兩人間於85年5月8日前存有任何債務糾紛，被告於
    85年5月8日時，委任訴外人蘇定福代為全權處理被告與訴外
    人洪森永間之債務。訴外人蘇定福與訴外人洪森永之代理人
    即其父親洪日，於85年5月8日16時，雙方約在蘇定福大安鄉
    龜殼莊8號住處調解，當時雙方對於訴外人洪森永與被告間
    之債務糾紛達成和解，訴外人洪日並開立85年5月7日大甲鎮
    農會信用部1462-4帳號、票面金額20萬元之支票，交付被告
    之受託人蘇定福後，被告與訴外人洪森永間以後絕無任何債
    務糾紛存在，雙方當時並書立和解書為憑。是被告與訴外人
    洪森永間之債務，包括系爭本票債權，業因達成和解並交付
    20 萬元支票兌付後，被告對訴外人洪森永之系爭本票債權
    之請求權應歸於消滅，自不得據以聲請強制執行。
  (三)退步言之，原告洪雅萍於其父親即訴外人洪森永93年10月7
    日死亡時，尚不足週歲，於繼承開始時為無行為能力人，本
    件被告持鈞院95年4月25日95年執七字第17825號債權憑證向
    鈞院聲請98年司執字第54684號給付票款強制執行，查封標
    的物為原告洪雅萍於95年6月12日受贈於其祖父即訴外人洪
    日之坐落台中縣大安鄉○○段179、同段180地號土地。惟訴
    外人洪日與原告洪雅萍為直系血親，依民法第1114條第1項
    第1款規定，相互間本依法互負扶養義務，訴外人洪日贈與
    原告洪雅萍上開2筆土地實為使原告洪雅萍日後有安身立命
    之所。如對原告洪雅萍非繼承於訴外人洪森永遺產之上開二
    筆土地為執行，不僅有害於贈與人洪日日後民法第416條第1
    項贈與之撤銷權行使，且因原告2人未繼承訴外人洪森永之
    任何遺產，倘准被告對現仍為無行為能力之原告洪雅萍之固
    有財產為執行，必造成日後生養困難重重，影響其生存權，
    實有違公平之理，亦不得對原告聲請強制執行。
  (四)聲明：撤銷鈞院98年度司執字第54684號給付票款事件，對
    原告強制執行程序。
二、被告則辯稱：
  (一)被告取得鈞院84年票字第6494號本票裁定後，向鈞院聲請強
    制執行，並分別經鈞院核發債權憑證，分別有84年10月28日
    核發之84年執七字第8521號債權憑證、84年執字第9997號債
    權憑證（於86年10月28日以後核發）、90年9月24日核發之
    90年民執七字第23340號債權憑證、95年4月25日核發之95年
    民執七字第17825號債權憑證，被告均未怠於行使權利，亦
    均未罹於5年時效期間。且原告之被繼承人洪森永於接獲鈞
    院84年票字第6494號民事裁定後，即向鈞院沙鹿簡易庭提起
    「確認系爭本票債權不存在之訴，並經鈞院沙鹿簡易庭以84
    年度清簡字第296號民事判決判決洪森永敗訴確定，是兩造
    間就執行名義表彰之本票債權債務關係業經法院為實體上之
    審查，自非單純之非訟事件。
  (二)被告委託訴外人蘇定福向債務人洪森永「收回全部債權新台
    幣貳佰壹拾伍萬元」，並未授權蘇定福得與債務人洪森永和
    解。且蘇定福並未告知其如何與洪森永或其代理人就全部債
    權處理結果，更未將收到之20萬元支票交給被告，關此，被
    告並於85年7月15日以存證信函通知債務人洪森永，是該和
    解書並未對被告發生拘束力，被告並未喪失債權。
  (三)原告洪雅萍之被繼承人洪森永於93年10月7日死亡，原告洪
    雅萍之法定代理人即原告甲○並未於法定拋棄繼承時間依法
    向法院聲明拋棄繼承，依93年有效之繼承法自為概括繼承。
    而原告洪雅萍於95年6月12日自其祖父洪日處受贈不動產，
    即屬名下財產，被告依法就債務人之財產聲請強制行並無不
    妥。且原告洪雅萍實際上係代位其父親洪森永之資格，而以
    外觀上贈與之形式達此目的，而原告洪雅萍之母親即原告甲
    ○未於洪森永死後拋棄自己與女兒洪雅萍之繼承或主張限定
    繼承，應已衡量有「代位繼承之權利與實益」，是被告聲請
    執行原告之財產並未有何顯失公平之情事。
  (四)聲明：原告之訴駁回。
三、按執行名義成立後，如有消滅或妨礙債權人請求之事由發生
    ，債務人得於強制執行程序終結前，向執行法院對於債權人
    提起異議之訴；如以裁判為執行名義時，其為異議原因之事
    實發生在前訴訟言詞辯論終結後者，亦得主張之，強制執行
    法第14條第1項定有明文。而按所謂消滅債權人請求之事由
    ，係指足以使執行名義之請求權及執行力消滅之原因事實，
    例如清償、提存、抵銷、免除、混同、更改、解除條件成就
    、契約解除或行使撤銷權、債權讓與、債務承擔、和解契約
    之成立或類此之情形，始足當之；至所謂妨礙債權人請求之
    事由，則係指足以使執行名義所示之給付，罹於不能行使之
    障礙而言，例如同意延期清償、債務人行使同時履行抗辯權
    、消滅時效完成等事由。查被告持本院95年4月25日95年度
    執七字第17825號債權憑證（原執行名義為本院84年度票字
    第6494號本票裁定）為執行名義聲請執行法院對原告之財產
    強制執行，由本院民事執行處於98年11月9日以98年度司執
    字第54684號給付票款強制執行事件受理，迄未終結等情，
    業經本院調取本院98年度司執字第54684號給付票款強制執
    行卷宗核閱無誤，是系爭強制執行程序尚未終結，原告若有
    消滅或妨礙債權人即本件被告請求之事由，自得提起債務人
    異議之訴。
四、本件原告主張被告持有訴外人洪森永簽發之系爭本票，屆期
    未付款向本院聲請本票裁定准予強制執行，經本院以84年度
    票字第6494號本票裁定准予強制執行，被告並持該本票裁定
    向本院聲請強制執行，因洪森永無財產可供執行，本院於84
    年10月28日依強制執行法第27條發給債權憑證；被告至90年
    9 月7日始持上開債權憑證為執行名義聲請對洪森永之財產
    聲請強制執行，因洪森永仍無財產可供執行，本院於90年9
    月24日復核發90年執七字第23340號債權憑證予被告；被告
    於95年4月20日又持上開債權憑證向本院聲請對洪森永之財
    產聲請強制執行，經本院於95年4月25日換發95年執七字第
    17825號權憑證予被告；嗣98年11月5日被告持上開債權憑證
    聲請對洪森永之繼承人即原告強制執行，而經本院民事執行
    處以98年度司執字第54684號給付票款強制執行事件受理在
    案等情，經本院調取本院90年度執字第17825號、90年執字
    第233 40號、95年執字第17825號及98年司執字第54684號給
    付票款強制執行案卷核閱屬實，自堪信為真實。
五、原告主張被告持以向本院民事執行處聲請對原告之財產為強
    制執行之執行名義所示之請求權即票款請求權已罹於時效，
    被告則以前詞置辯，是本件首須審究在於被告向本院民事執
    行處聲請對原告財產為強制行之執行名義是否已因時效期間
    之經過而消滅？茲詳述如下：
  (一)按票據上權利，對本票發票人，自到期日起算；見票即付之
    本票，自發票日起算；三年間不行使，因時效而消滅，票據
    法第22條第1項定有明文。又消滅時效，因起訴而中斷；開
    始執行行為或聲請強制執行與起訴有同一效力：時效中斷者
    ，自中斷之事由終止時，重行起算，亦分別為民法第129 條
    第1項、第2項、第137條第1項所明定。是聲請強制執行雖可
    發生中斷時效之效力，惟於該強制執行事件終結時，中斷之
    時效應重行起算，而執行法院依強制執行法第27條規定，於
    債務人無財產可供執行，或雖有財產經強制執行後所得數額
    仍不足清償債務時，發給債權人債權憑證，亦為執行程序終
    結之原因之一，其因開始執行而中斷之時效，即應由此重行
    起算。再按經確定判決或其他與確定判決有同一效力之執行
    名義所確定之請求權，其原有消滅時效期間不滿五年者，因
    中斷而重行起算之時效期間為五年，民法第137條第3項固定
    有明文。惟所謂「與確定判決有同一效力之執行名義」係指
    實體上爭執業已確定者而言，按法律所以規定短期消滅時效
    ，係以舉證困難為主要目的，如請求權經法院判決確定，或
    和解、調解成立者，其實體權利義務關係業已確定，不再發
    生舉證問題，為保護債權人之合法利益，以免此種債權人明
    知債務人無清償能力，仍須不斷請求強制執行或為其他中斷
    時效之行為，所以有民法第137條第3項延長時效期間為5年
    之規定；而本票執票人依票據法第123條規定，聲請法院裁
    定許可對發票人強制執行，係屬非訟事件，此項裁定並無確
    定實體上法律關係存否之實質確定力，自非與確定判決有同
    一效力之執行名義，執票人之請求權消滅時效期間，並不能
    因取得法院許可強制執行之裁定而延長為5年；其縱因取得
    許可強制執行之裁定後，聲請強制執行而發生中斷時效之效
    力，於執行法院依強制執行法第27條規定發給債權憑證而重
    行起算時，亦不能延長為5年。
  (二)經查，系爭本票之發票日為81年10月31日，到期日為84年6
    月24日，而被告於系爭本票屆期後向本院聲請裁定本票准予
    強制執行，經本院以84年度票字第6494號裁定准予強制執行
    ，其後被告並執該裁定聲請強制執行，經本院以84年度執字
    第8521號強制執行事件受理後，因訴外人洪森永無財產可供
    執行，本院即依強制執行法第27條規定於84年10月28日發給
    債權憑證，為兩造所不爭執。依前揭說明，被告於取得執行
    名義後，已聲請強制執行，雖可發生中斷時效之效力，惟於
    該強制執行事件終結時，中斷之時效即應重行起算，而該強
    制執行事件既經本院於84年10月28日以訴外人洪森永無財產
    可供執行，發給被告債權憑證而告終結，應自該時起重新起
    算時效；且本票裁定復屬非訟事件，並無確定實體上法律關
    係存否之實質確定力，非與確定判決有同一效力之執行名義
    ，其時效雖因被告取得債權憑證而重新起算，然並不能因此
    延長為5年，仍為3年，是系爭本票債權至遲應已於87年10月
    28日因時效完成而消滅，應可認定。被告迄至90年9月7日始
    據以向本院聲請強制執行，顯於其時已罹於時效。從而，本
    件原告以系爭請求權消滅時效完成即有消滅或妨礙債權人即
    本件被告請求之事由，而提起本件債務人異議之訴，以排除
    系爭執行名義之強制執行，自屬有據。
  (三)被告另辯稱其雖以本院84年票字第6494號民事裁定及確定證
    明書為執行名義聲請執行，惟訴外人洪森永另對被告提起確
    認本票債權不存在事件，經本院於85年2月23日以84年度清
    簡字第296號駁回洪森永確認本票債權不存在之訴，是系爭
    本票債權業經認定，時效自應以5年計算，且被告另執有本
    院84年執字第9997號所核發之債權憑證，該債權憑證於86
    年10月28日以後始核發，故被告於90年9月7日聲請本院換發
    債權憑證，並未逾5年之時效云云，惟查：
  (1)被告所指本院84年執字第9997號執行事件，經本院調閱該執
    行卷，因已逾保存年限而經銷燬，此有本院調卷單附卷可憑
    ；而依被告所提其確認本院確有核發84年執七字第9997號債
    權憑證之本院87年11月20日84年執字第9997號函係載「一、
    本院84年字第9997號強制執行事件，前開車輛前貴所84年11
    月24日84年11月24日84-416-1(530)號函辯理查封登記。二
    、前開車輛業經核發債權憑證結案。」並未載明所核發之債
    權憑證時間及所核發之債權憑證是否即指84年第9997號執行
    事件之債權憑證。
  (2)再依被告所提未有本院承辦法官署名之86年10月28日84年執
    字第9997號函載明「主旨：請於文到七日內，依說明欄第一
    項所示為強制執行法第50條之1第3項、第1項規定之聲明；
    若逾期未為該項聲請，本院將逕發予債權憑證，並予結案。
    」被告依此函辯稱，該84年執字第9997號之債權憑證必在86
    年10月28日之後所發，故被告於90年9月7日聲請換發債權憑
    證，並未罹於5年時效云云。惟依本院所調得之本院90年執
    字第23340號給付票款執行事件卷，被告於90年9月7日聲請
    換發債權憑證時，聲請狀內所附為本院84年10月28日所核發
    之84年執字第8521號債權，無論依本院前述之3年時效，或
    依被告辯稱之5年時效，於被告聲請之時均已罹於時效，如
    確有被告所稱之86年10月28日以後所核發之債權憑證，被告
    何捨此依其辯稱未逾5年時效之債權憑證不為，而以已逾5年
    時效之債權憑證為換發之依據？是被告辯稱亦難遽採。
  (3)復觀被告於原告於本院98年司執字54684號強制執行案件聲
    明異議時，曾於98年12月21日具狀表示意見，其陳述意見狀
    附有系爭本票、本院84年執七字第8521號債權憑證、84年執
    字第9997號87年11月20日函、90年執七字第23340號債權憑
    證、95年執七字第17825號債權憑證，此有本院98年司執字
    第54684號卷附卷可憑，是被告將本院歷次核發之債權憑證
    均仔細保存，若本院確有核發84年執字第9997號債權憑證，
    被告就該執行事件豈會僅留存本院所核發之87年11月20日之
    函文及上(2)所述於本院審理時提出未有本院承辦法官署名之
    86年10月28日84年執字第9997號函？又若確已核發該84年執
    字第9997號債權憑證，被告就該84年執字第9997號執行案號
    所發之函文既均保留，何以獨漏債權憑證？是本院實難據以
    被告所提之未明確之函文及無法官署名之函文，即認定本院
    於86年10月28日以後確有核發84年執字第9997號債權憑證。
  (4)再觀被告聲請換發債權憑證及聲請強制執行之本院95年執字
    第17825號、98年司執字第54684號給付票款執行卷，被告所
    據以執行之執行名義均為本院84年票字第6494號民事裁定及
    確定證明，係屬非訟事件，非與確定判決有同一效力之執行
    名義，是被告行使本票權利之時效消滅期間仍為3年，不能
    因取得法院許可強制執行之裁定而延長為5年，本件被告既
    持本票裁定聲請強制執行未果後，於84年10月28日取得本院
    核發之84年民執七字第8521號債權憑證，其本票時效重新起
    算3年即至87年10月28日屆滿，而被告遲至90年9月7日始執
    本院84年度民執七字第8521號債權憑證聲請強制執行時，系
    爭本票票款請求權之時效自已罹於3年時效期間而消滅。
  (5)又按強制執行法第27所稱之債權憑證，係指執行法院發給債
    權人收執，俟債務人如有財產再行執行之憑證而言。債權人
    取得債權憑證後，雖可無庸繳納執行費用再行聲請執行，但
    該債權憑證之可以再行強制執行乃溯源於執行法院核發債權
    憑證前債權人依強制執行法第4條第1項所列各款取得之原執
    行名義。又消滅時效完成後，即不生消滅時效中斷之問題，
    並非核發債權憑證後，時效即可重行起算，最高法院89年台
    上字第1623號判決、85年度台上字第3025號判決要旨可資參
    照。系爭本票於本院84年10月28日核發84年度民執七字第85
    21號債權憑證後，其票款請求權時效至87年10月28日業已屆
    滿，則被告於90年9月7日再度執上開債權憑證，向本院聲請
    強制執行，顯已逾重行起算之3年時效效期間，自無從因該
    聲請強制執行行為生中斷時效之效力，則本院民事執行處核
    發之90年9月24日90年執七字第23340號債權憑證所載之票款
    請求權確已罹於時效而消滅，不因本院民事執行處核發上開
    債權憑證，而使時效重新起算，故被告於95年4月20日、98
    年11月2日再聲請強制執行，亦均係於三年時效完成後所為
    之強制執行行為，均無從生中斷時效之效力，是原告於本院
    民事執行處98年度司執字第546784號強制執行程序終結前，
    依強制執行法第14條規定提起債務人異議之訴，以執行名義
    成立後被告之票據請求權已罹於時效而消滅為由，拒絕給付
    ，為有理由。
六、從而，原告依強制執行法第14條提起債務人異議之訴，請求
    撤銷本院98年度司執字第54684號給付票款強制執行事件之
    強制執行程序，為有理由，應予准許
七、本件事證已臻明確，兩造其餘攻擊防禦方法及所舉證據，經
    審酌結果，與本件判決結論均無影響，爰不一一論述，附此
    敘明。
八、訴訟費用之依據：民事訴訟法第78條。
中    華    民    國    99    年    4    月    30    日
                  民事第二庭    法  官  涂秀玲
正本係照原本作成。
如對本判決上訴，須於判決送達後20日內向本院提出上訴狀。
中    華    民    國    99    年    4    月    30    日
                                書記官  鐘麗芳

司法院資訊處製作；財團法人民間司法改革基金會備份。
